臺灣高等法院高雄分院民事判決　　　　　 95年度上字第170號
上　訴　人　乙○○
訴訟代理人　賴玉山律師
　　　　　　邱佩芳律師
　　　　　　楊瀚濤律師
被上訴人　　丙○○
　　　　　　甲○○
共　　　同
訴訟代理人　林敏澤律師
　　　　　　陳慧敏律師
　　　　　　許淑清律師
上列當事人間因確認通行權存在事件，對於中華民國95年7 月31
日臺灣屏東地方法院94年度訴字第370 號第一審判決提起上訴，
本院於民國96年4 月11日言詞辯論終結，茲判決如下：
    主  文
上訴駁回。
第二審訴訟費用由上訴人負擔。
　　事實及理由
一、被上訴人方面：
　(一)本訴部分：
　　1.被上訴人主張丙○○於民國93年2 月間，向原法院民事執
      行處拍賣取得坐落於屏東縣潮洲鎮○○段852 地號土地（
      下稱系爭852 地號土地）及其上建號343 號門牌號碼：屏
      東縣潮洲鎮○○路60巷1 號房屋乙棟；另被上訴人甲○○
      於93年10月間亦經由原法院民事執行處拍賣取得坐落於屏
      東縣潮洲鎮○○段850 地號土地（下稱系爭850 地號土地
      ）及其上建號342 號門牌號碼：屏東縣潮洲鎮○○路60巷
      2 號房屋乙棟。
    2.被上訴人所有前開土地，唯一聯外道路為上訴人所有坐落
      屏東縣潮洲鎮○○段851 地號之土地（下稱系爭851 地號
      土地），該巷道本為訴外人嘉南開發建設股份有限公司向
      屏東縣政府申請核發建築執照時，所預留之聯外通路，且
      系爭851 地號土地於82年8 月24日該批建物建築完成後，
      經戶政單位編列為屏東縣潮洲鎮○○路60巷，亦已實際供
      通行達12年以上。上訴人於被上訴人取得系爭852 及 850
      地號土地後，始於系爭851 地號土地搭建違章建築並設置
      鐵門上鎖，並於另側同段之347 號水利地囤放廢棄物及架
      設鐵門以達阻絕被上訴人使用之目的。嗣系爭851 地號土
      地上違章建築經屏東縣政府於94年7 月4 日拆除後，上訴
      人遂將廢棄物囤放於系爭851 地號土地上，爰提起本訴聲
      明：(一)確認被上訴人對上訴人所有坐落屏東縣潮州鎮○○
      段851 地號如附圖所示編號Ｃ部分，面積121.44平方公尺
      土地有通行權存在。(二)上訴人應將前開土地上地上物除去
      ，並不得在前開土地上為營建或其他妨礙被上訴人通行之
      行為。
　(二)反訴部分被上訴人則以：
　　系爭852 、850 、851 地號3 筆土地於87年5 月15日地籍圖
    重測前分別為八老爺段63之105 、63之99、63之104 地號。
    而該3 筆土地同為82年4 月10日自八老爺段63之8 地號分割
    而來，依民法第789 條之規定，被上訴人無需支付償金。縱
    依民法第787 條之規定，對於通行地因此所受損害，應支付
    償金。然而償金之性質為通行該地所造成損害之補償，而非
    通行該地之租金。系爭851 地號土地為計入空地之私設道路
    ，屬於建築法中之法定空地，依法應不得再挪為其他使用，
    而應為法定空地之私設道路繼續供被上訴人通行，對上訴人
    而言既無所受損害亦無所失利益，因此被上訴人仍無需支付
    償金等語。
二、上訴人方面：
　(一)本訴部分上訴人則以：
　　(1)系爭852 、850 地號土地及其上建物與系爭851 地號土地
    原係訴外人陳先助向曾基元（上訴人誤繕為曾基山）所購買
    ，其中850 地號土地及其上建物及851 地號土地登記於陳先
    助名下，852 地號土地及其上建物則登記於其妻陳黃明蘭名
    下，是851 地號土地僅為供陳先助私人所使用、通行而已，
    非供公眾所通行使用。後因陳先助夫妻將851 地號土地出售
    予訴外人王世豪，上訴人乃於90年2 月15日向王世豪購得該
    筆土地，852 、850 地號土地及其上建物則遭法院查封拍賣
    ，由被上訴人標得。惟851 地號土地既係上訴人向王世豪所
    購買，則上訴人自得合法占有及使用851 地號土地。(2)被上
    訴人所有之建物其法定空地及防火間隔均規劃於各該建物所
    坐落之852、850地號土地內，而非利用851 地號土地為其法
    定空地及防火巷道，建商於建築之際固將 851地號土地規畫
    為5 米私設通路，惟都市計畫土地使用分區將851 地號土地
    編列為「住宅區」，使用地類別亦為特別管制之規定，非編
    列為交通用地，則851 地號土地自非僅得充作空地或通道使
    用，而不得為其他利用。(3)縱認被上訴人有通行851 地號土
    地之必要，則觀同段347 地號水利地因農田水利會已無灌溉
    必要，並將上開水利地上之圳溝報廢及開放買賣，被上訴人
    利用無使用計畫之水利地通行，依民法第787 條規定，自屬
    損害最小之方法。被上訴人主張上訴人將系爭852 、850 地
    號土地北側之同段347 地號水利地進出口封鎖，上訴人否認
    之等語，資為抗辯。
　(二)反訴部分：
　　民法第787 條但書所謂「償金」，係指補償土地所有權人不
    能使用土地所受之損害而言，關於償金支付之金額標準，民
    法固無特別規定，惟參酌最高法院88年度台上字第3040號裁
    判意旨及土地法第 105條租用基地建築房屋之規定，以租金
    不超過土地申報價額年息百分之10為計算依據。上訴人所有
    之系爭土地公告現值為每平方公尺新臺幣（下同）8,200 元
    ，被上訴人請求通行之面積為121.44平方公尺，則依上述給
    付標準計算，上訴人所受損害金額計為每年99,580元，由被
    上訴人平均分擔，即各應按年給付上訴人49,790元。聲明：
    被上訴人丙○○、甲○○應自通行坐落屏東縣潮洲鎮○○段
    581 地號、面積121.44平方公尺土地之日起，至停止通行前
    開所示土地之日止，按年於每年7 月1 日各給付上訴人49,7
    90元。
三、原審為上訴人敗訴之判決，上訴人不服，提起上訴求為判決
    ：(一)本訴部份：(1)原判決廢棄。(2)被上訴人在第一審之訴駁
    回。(二)反訴部份：(1)被上訴人丙○○、甲○○應自通行坐落
    屏東縣潮州鎮○○段851 地號、面積121.44平方公尺土地之
    日起至停止通行前開所示土地之日止，按年於每年7 月 1日
    各給付上訴人49,790元。被上訴人則請求駁回上訴。
四、兩造不爭執事項：(一)系爭850 地號、852 地號土地分別為被
    上訴人丙○○、甲○○所有，851 地號土地為上訴人所有。
    (二)851 地號土地上目前有堆置違章建築廢棄物及在前開土地
    上蓋有鐵皮圍籬，且該土地前後出入已由上訴人用活動捲門
    及鐵皮圍籬封死。(三)347 地號水利地上目前由上訴人建築之
    紅色鐵皮圍牆，圍牆前後上訴人已用門鎖鎖住無法進入，圍
    牆外有一通行之雜草叢生小徑，由小徑進入到851 地號，水
    利地上還有大型貨櫃1 座、油桶3 個之事實。(四)上開事實有
    地籍圖謄本、屏東地院囑託屏東縣潮州地政事務所履勘現場
    筆錄、附圖、複丈成果圖、現場照片等為證。
五、本院判斷：
　(一)本訴部分：
　　1.被上訴人所有土地是否因與公路無適宜之連絡，致不能為
      通常使用？
      按土地因與公路無適宜之連絡，致不能為通常使用者，土
      地所有人得通行周圍地以至公路，民法第787 條第1 項定
      有明文。依附圖所示，被上訴人所有系爭852 地號土地西
      側與同段857 地號土地相毗鄰、南側與同段853 至856 地
      號相毗鄰，系爭850 地號土地南側為846 至849 地號土地
      、東側為同段840 、841 地號土地均未臨東側之萬隆街及
      南側之萬學街，則被上訴人主張其所有系爭852 、850 地
      號土地與公路無適宜之連絡致不能通常使用之事實，堪認
      為真實。
　　2.被上訴人主張通行的位置和方法是否為損害最少的處所和
      方法？
      (1)因土地一部之讓與或分割，致有不通公路之土地者，不
        通公路土地之所有人，因至公路，僅得通行受讓人或讓
        與人或他分割人之所有地，民法第789 條第1 項定有明
        文。該條之立法意旨，乃因土地所有人讓與土地之一部
        或分割土地時，就其可能造成不能與公路為適宜之聯絡
        之情形，為其能預見而得事先安排，土地所有人不能因
        自己之讓與或分割土地之任意行為，導致對當事人以外
        之其他土地所有人造成不測之損害。此法條所規定之通
        行權性質上乃土地之物上負擔，隨土地而存在，土地所
        有人將土地分割成數筆，同時或先後讓與數人，應仍有
        該法條規定之適用。
      (2)系爭852 地號土地重測前為八老爺段63之105 地號、85
        0 地號土地重測前為63之99地號、851 地號土地重測前
        為八老爺段63之104 地號，於82年4 月20日均自重測前
        八老爺段63之 8地號土地分割而來，此有土地登記簿（
        原審卷第29至39頁、第62至72頁）在卷可按。重測分割
        前八老爺段63之 8地號土地於81年間由所有權人曾基元
        向屏東縣政府申請建築執照，在該土地上建築15戶 4層
        樓住宅，於82年7 月9 日取得使用執照，有屏東縣政府
        95年5 月15日屏府建管字第0950089927號函附之使用執
        照存根、地盤圖、地籍套繪圖（原審卷第172 至177 頁
        ）可憑。
      (3)前開土地上所營建之住宅於取得建築執照後，土地所有
        權人曾基元於82年4 月20日將前開土地分割出63之95地
        號至63之109 地號，併同63之8 地號共計16筆土地。又
        將屏東縣政府所檢附之地盤圖（原審卷第176 頁）與地
        籍圖（原審卷第9頁）相較，系爭851地號土地當時在申
        請建築執照及取得使用執照時，係供作私設道路，俾使
        系爭852、850地號土地上之建物依建築法之規定臨建築
        線得以取得合法建照，其餘部分土地則依其餘建築物坐
        落基地位置，分別割出，參以當時所有權人曾基元亦同
        意在分割前八老爺段68之3 地號內提供148.27平方公尺
        土地供做私設道路以申請建築執照（原審卷第159 頁土
        地使用權同意書）以觀，足徵曾基元於老爺段86之3 地
        號於割出其餘15筆土地時，即已預見系爭852、851地號
        土地因土地之分割致有不通公路之情形，並預以系爭85
        1 地號土地作為前開二筆土地作為聯絡萬學街對外通行
        使用。
      (4)重測前八老爺段68之3 地號土地於分割出68之95至 109
        地號16筆土地後，分別讓與他人，其中系爭850 、 851
        、852 地號土地均讓與第三人陳仙助，嗣系爭851 地號
        土地於89年7 月25日由陳仙助讓與王世豪，於92年2 月
        15日再由王世豪讓與上訴人，系爭852 、850 地號土地
        則分由被上訴人丙○○、甲○○取得，亦有土地異動索
        引（原審卷第25、26頁）可稽，雖嗣後前開3 筆土地因
        分別輾轉讓與而異其所有權人，然其餘自重測前八老爺
        段68之3 地號土地分割出之其餘土地上已蓋有其他建物
        無法通行，依前揭規定，被上訴人僅能通行系爭851 地
        號土地，且該通行之方式係屬損害最少之處所及方法。
        上訴人主張得利用被上訴人所有土地北側之同段347 地
        號水利地通行，自屬損害最小之方法云云，顯非可採。
      (5)又系爭851 地號土地上堆置之違章廢棄物及鐵皮圍籬經
        上訴人於屏東地院履勘現場時表示為上訴人所有，則前
        開物品已有妨礙被上訴人之通行，被上訴人請求上訴人
        將土地上之地上物移除並不得在前開土地上為營建或妨
        礙被上訴人通行之行為，即屬有據。
　(二)反訴部分：
　　被上訴人主張通行上訴人所有土地是否應支付償金？
    按因土地一部之讓與或分割，致有不通公路之土地者，不通
    公路土地之所有人，因至公路，僅得通行受讓人或讓與人或
    他分割人之所有地。前項情形，有通行權人，無須支付償金
    ，民法第789 條定有明文。查被上訴人所有系爭852 、 850
    地號土地係因土地之分割致有不通公路而通行系爭851 地號
    土地，依前揭規定，被上訴人自無庸給付償金，上訴人提起
    反訴請求被上訴人應給付償金，即屬無據。
六、綜上所陳，被上訴人主張依民法第789 條規定對於系爭 851
    地號土地有通行之權利，提起確認之訴及請求上訴人將前開
    土地上之地上物移除並不得妨礙被上訴人之通行，即有理由
    。而被上訴人通行前開土地無庸支付償金，上訴人提起反訴
    請求反訴被告即被上訴人支付償金亦無理由。原審就本訴及
    反訴均為上訴人敗訴之判決，核無違誤，上訴意旨指摘原判
    決不當，求予廢棄為無理由，應予駁回。
據上論結，本件上訴為無理由，依民事訴訟法第449 條第1 項、
第78條，判決如主文。
中　　華　　民　　國　　96　　年　　4 　　月　　25　　日
                            民事第六庭
                                審判長法官　許明進
                                法      官　陳真真
                                法      官　張明振
以上正本證明與原本無異。
如對本判決上訴，須於判決送達後20日內向本院提出上訴狀，其
未表明上訴理由者，應於上訴後20日內向本院提出上訴理由書（
均須按他造當事人之人數附繕本）。上訴時應提出委任律師或具
有律師資格之人之委任狀，並依附註條文規定辦理。
中　　華　　民　　國　　96　　年　　4　　月　　 26    日
　　　　　　　　　　　　　　　　書　記　官　黃琳群
附註：
民事訴訟法第466條之1 ：
對於第二審判決上訴，上訴人應委任律師為訴訟代理人，但上訴
人或其法定代理人具有律師資格者，不在此限。
上訴人之配偶、三親等內之血親、二親等內之姻親，或上訴人為
法人、中央或地方機關時，其所屬專任人員具有律師資格並經法
院認為適當者，亦得為第三審訴訟代理人。第1 項但書及第2 項
情形，應於提起上訴或委任時釋明之。
